【裁判字號】    97,簡上,269
【裁判日期】    980304
【裁判案由】    給付票款
【裁判全文】
臺灣板橋地方法院民事判決             97年度簡上字第269號
上  訴  人  乙○○
被  上訴人  甲○○
訴訟代理人  丁穩勝律師
上列當事人間請求給付票款事件，上訴人對於中華民國97年10月
16日本院板橋簡易庭97年板簡字第1988號第一審判決提起上訴，
經本院於98年2 月18日言詞辯論終結，判決如下：
    主  文
上訴駁回。
第二審訴訟費用由上訴人負擔。
    事實及理由
一、本件被上訴人起訴主張：訴外人即上訴人之弟林世豪前向其
    借款110 萬元，上訴人為代為清償林世豪所積欠之借款，乃
    簽發發票日為民國96年6 月23日、票面金額新臺幣（下同）
    30萬元、付款人美商花旗銀行板橋分行、受款人為被上訴人
    、票號PC0000000 之支票乙紙（下稱系爭支票），委由林世
    豪代為交付予被上訴人收執，詎系爭支票經被上訴人於96年
    11月20日提示，遭以「票據提示期限後經撤銷付款委託」為
    由而退票，為此依票據之法律關係求為判決：上訴人應給付
    被上訴人30萬元及自96年11月20日起至清償日止按年息百分
    之6 計算之利息。（原審判決被上訴人勝訴，上訴人不服，
    提起上訴。被上訴人就上訴人之上訴，並為答辯聲明：上訴
    駁回。）。
二、上訴人則以：因上訴人之弟林世豪積欠被上訴人賭債，上訴
    人遂於96年6 月22日簽發系爭支票及另紙發票日期為96年6
    月22日，面額同為30萬元之支票，並記載受款人為被上訴人
    ，委由林世豪交付被上訴人，以清償林世豪積欠被上訴人之
    賭債。其中發票日期為96年6 月22日之該紙支票業已兌現，
    至於系爭支票於林世豪交予被上訴人時，因被上訴人表示要
    現款，上訴人遂於96年6 月23日提款17萬元，另外再湊13萬
    元，合計30萬元，由林世豪轉給被上訴人，以換回系爭支票
    ，惟被上訴人竟以林世豪積欠之賭債共100 餘萬元為由，拒
    絕返還系爭支票。然賭債非債，故上訴人並不需給付系爭票
    款，且上訴人業已清償被上訴人30萬元等語資為抗辯。並為
    上訴聲明：(一)原判決廢棄。(二)被上訴人在第一審之訴駁回。
三、兩造不爭執事項：
  (一)系爭支票係上訴人所簽發，並記載被上訴人為受款人，委由
    林世豪交付被上訴人，用以清償林世豪積欠被上訴人之債務
    ，兩造間為直接前後手之關係（見本院卷第16、17、30頁準
    備程序筆錄）。
  (二)系爭支票於96年11月20日經被上訴人提示，遭以「票據提示
    期限後經撤銷付款委託」為由而退票，有系爭支票及退票理
    由單影本各1 紙附於原審卷可稽。
四、被上訴人主張：其簽發系爭支票交被上訴人收執，係為幫林
    世豪清償其積欠被上訴人之賭債，因賭債非債，故其並不需
    給付系爭票款，且其業已清償被上訴人30萬元等語，然為上
    訴人所否認，並以前揭情詞置辯。是本件應審究者為：(一)被
    上訴人收受系爭支票之原因關係為何？(二)上訴人是否業已清
    償系爭票款？茲分述如下：
  (一)就被上訴人收受系爭支票之原因關係為何部分：
  1.按支票固為無因證券，票據債務人不得以自己與發票人或執
    票人前手間所存在之抗辯事由對抗執票人，然發票人非不得
    以自己與執票人間所存之抗辯事由對抗執票人，此觀票據法
    第13條之反面解釋自明。本件上訴人主張：系爭支票係伊所
    簽發，並記載被上訴人為受款人，委由林世豪交付被上訴人
    ，用以清償林世豪積欠被上訴人之債務一節，為被上訴人所
    不爭執，是兩造為系爭支票授受之直接當事人，為直接前後
    手之關係，應堪認定。揆諸前揭說明，上訴人對被上訴人自
    得以原因關係為抗辯，合先敘明。
  2.次按支票乃文義證券及無因證券，證券上之權利義務悉依證
    券上所載文句而決定其效力，從而支票上權利，依支票文義
    而發生，與其基礎之原因關係各自獨立，支票上權利之行使
    不以其原因關係存在為前提，是以執票人行使票據上權利時
    ，就其基礎之原因關係確係有效存在並不負舉證責任。反之
    ，若票據債務人以自己與執票人間所存抗辯之事由對抗執票
    人，依票據法第13條規定觀之，固非法所不許，惟應由其就
    該抗辯事由舉證證明，有最高法院49年度台上字第334 號判
    例、97年台簡上字第12號判決可資參照。本件上訴人固得以
    其與被上訴人間所存之抗辯事由對抗被上訴人，已如前述，
    然上訴人抗辯其係為代償林世豪積欠被上訴人之賭債而簽發
    交付系爭支票予被上訴人一節，既為被上訴人所否認，自應
    由上訴人就其抗辯之原因事實，負舉證責任。惟查：
    (1)上訴人所聲明之證人林世豪於原審97年8 月28日言詞辯論
      期日到庭證稱：「我去他家（即被上訴人家）賭博，原告
      （即被上訴人）經營賭場.. 是 在6 月中旬去賭的，...
      同一天我輸了110 萬，我開110 萬元本票給他，不然他不
      給我走，... 我那天是玩梭哈，兩個賭客有認識，1 個不
      認識，我前妻那時在場（我開本票的時候），... 後來我
      就沒錢，他就跟我要，我就先跟我姐姐（即上訴人）借票
      ，共2 張，第1 張30萬元他已領走了，另1 張他說要先押
      住，等我還50萬元才還我，我陸續還了他80萬，但他本票
      和支票都沒有還給我。... 他（即被上訴人）是抽頭的人
      ，這是我向他借來賭博的資金。他有抽頭，我陸續10萬10
      萬的借共110 萬。他自己也有在賭。我也有輸給別人。當
      天我都輸我沒有贏錢。」、（問：這應該是你和他借的錢
      拿去賭的吧？）答：「對，他就10萬10萬的現金拿給我，
      我全部放到賭檯上去賭，共110 萬。」（見原審卷97年8
      年28日言詞辯論筆錄第2 、3 頁）等語。是依林世豪上開
      證詞，足證林世豪係因缺乏賭資，而向被上訴人借貸賭博
      資金計110 萬元。因此，林世豪積欠被上訴人之110 萬元
      債務並非賭債，而係借款。被上訴人並已基於與林世豪間
      之消費借貸關係，交付合計110 萬元之款項予林世豪。至
      於林世豪向被上訴人所借110 萬元，是否用以作為和被上
      訴人對賭之賭資，是否因此賭輸而花費殆盡，均不影響該
      110 萬元係林世豪原基於向被上訴人借貸之意思所收受之
      借款性質。
    (2)至證人即林世豪之前妻黃美芳雖於本院98年1 月16日準備
      程序期日到庭證稱：「林世豪是我前夫，我們是在95年8
      月16日離婚。... 被上訴人當時在開賭場，... 我與我前
      夫林世豪都會去被上訴人家中打麻將，我們常常會去。都
      是被上訴人找賭客與我們夫妻打麻將，我們都有賭錢。被
      上訴人並不會打麻將，但是我前夫林世豪會跟他打撲克牌
      。在96年5 月多的時候我有跟林世豪去被上訴人家中賭博
      ，當時我先打麻將，後來其他賭客在裡面賭13支，後來打
      麻將的散場之後，就到房間裡面賭13支，我打完麻將之後
      也過去看林世豪玩13支，當時他是跟其他賭客及被上訴人
      一起玩13支，後來他們又玩梭哈，後來林世豪當天輸了11
      0 萬元，輸給被上訴人與被上訴人另二位朋友。林世豪當
      天有帶10萬元現金，先給被上訴人。後來簽了110 萬元的
      本票，簽給被上訴人。我前夫當天是最輸的，所以另外二
      家贏的錢由被上訴人一起討。所以本票才會交給被上訴人
      。...110 萬 元本票是在5 月28日當天現場簽發的。簽發
      本票時有我前夫及被上訴人、我及叫阿凱的朋友及另外兩
      個賭客，我前夫跟我說是要清償賭債。」等語。惟上訴人
      交付系爭支票既係為清償林世豪負欠被上訴人之債務，則
      其間之原因事實，林世豪應最為知悉，故黃美芳上開證述
      情節與林世豪之證詞不符部分，即不足採。矧依黃美芳之
      證詞，當日林世豪賭博時，其並非全程在場，林世豪亦證
      稱：黃美芳係於其開立110 萬元本票時始在場，故黃美芳
      並未全程目睹林世豪與被上訴人間互動過程，且縱最終林
      世豪因賭博輸錢，惟與被上訴人貸與資金予林世豪是屬兩
      事，已如前述。故黃美芳上開證詞，並無法用以證明上訴
      人交付系爭支票之原因關係係為清償林世豪積欠被上訴人
      之賭債。
  3.因此，上訴人辯稱其係為清償林世豪之賭債，而簽發系爭支
    票交付被上訴人，洵無足採。且依證人林世豪前開證詞，足
    證林世豪與被上訴人間，有110 萬元之消費借貸關係存在，
    及上訴人係為清償林世豪之借款，而簽發並交付系爭支票予
    被上訴人。
  (二)就上訴人是否業已清償系爭票款部分：
  1.按「請求履行債務之訴，原告就其所主張債權發生原因之事
    實，固有舉證之責任，若被告自認此項事實而主張該債權已
    因清償而消滅，則清償之事實，應由被告負舉證之責任，此
    觀民事訴訟法第277 條之規定自明。」、「發票人對於執票
    人主張之原因事實及票據之真正，並不爭執，而主張票款已
    因清償抵銷等原因而消滅者，則舉證責任應由發票人負之。
    」有最高法院28年上字第1920號判例及48年台上字第389 號
    判例可資參照。本件上訴人雖抗辯：其業於96年6 月23日將
    其提款卡交由林世豪提領現金17萬元，其另再籌措13萬元，
    合計30萬元，由林世豪持以交付被上訴人以為清償等語，惟
    被上訴人否認有收到上開30萬元之現金，是上訴人自應就其
    主張已清償系爭票款之事實，負舉證責任。
  2.經查：上訴人雖提出其所有日盛國際商業銀行及中國信託商
    業銀行之存摺影本各1 份為證，其中日盛國際商業銀行存摺
    記載於96年6 月23日分別提款3 萬元、3 萬元及2 萬元，中
    國信託商業銀行存摺記載於同日分別提款3 萬元3 次，共計
    提款17萬元（見本院簡上字卷第21至第24頁）。惟提領現金
    之用途可能多端，故上訴人雖有提領上開款項，亦無法證明
    已用以清償系爭票款而交付被上訴人。另證人林世豪於原審
    雖證稱其曾交付30萬元予被上訴人，惟其並稱其沒有請被上
    訴人簽收等語（見原審卷97年8 月28日言詞辯論筆錄第3 頁
    ），則林世豪既為實際借款之人，自不能僅憑其證詞，而認
    其業將30萬元現金交付被上訴人。此外，上訴人復未能提出
    其他證據證明其確已清償系爭票款，則其抗辯系爭票款業已
    清償，洵無足採。
五、按票據法第5 條第1 項規定：「在支票上簽名者，依票上所
    載文義負責。」。又發票人應照支票文義擔保支票之支付；
    發票人雖於提示期限經過後，對於執票人仍負責任。票據法
    第126 條、第134 條前段亦定有明文。本件被上訴人雖於系
    爭支票提示期限過後，並經上訴人撤銷付款委託，始為付款
    之提示，而遭退票，然上訴人撤銷付款委託，為上訴人與付
    款人間之問題，上訴人既經簽名於系爭支票為發票人，依上
    開法文規定，仍應照支票文義擔保支票之支付，並不因撤銷
    付款之委託而受影響，有最高法院71年度台上字第440 號裁
    判要旨可資參照。再依票據法第133 條規定：「執票人向支
    票債務人行使追索權時，得請求自為付款提示日起之利息。
    如無約定利率者，依年利六釐計算。」。又民事訴訟法第38
    9 條第1 項第3 款規定，就同法第427 條第2 項第6 款本於
    票據有所請求而涉訟，應適用簡易程序所為被告敗訴之判決
    ，法院應依職權宣告假執行。本件上訴人為系爭支票之發票
    人，是被上訴人基於票據之法律關係，訴請上訴人給付系爭
    票款30萬元，及自提示日即96年11月20日起至清償日止，按
    年息百分之6 計算之法定遲延利息，為有理由，應予准許。
    原審判命上訴人如數給付，並依職權宣告假執行，理由雖有
    不同，但結論並無不合。上訴意旨指摘原判決不當，求予廢
    棄改判，為無理由，應駁其上訴。
六、本件判決基礎已臻明確，兩造其餘之攻擊防禦方法及訴訟資
    料經本院斟酌後，核與判決不生影響，無一一論述之必要，
    併予敘明。
七、據上論結，本件上訴為無理由，依民事訴訟法第436 條之1
    第3 項、第449 條第1 項、第78條，判決如主文。
中    華    民    國    98    年    3     月    4     日
                  民事第一庭    審判長法  官  李世貴
                                      法  官  陳翠琪
                                      法  官  黃信樺
以上正本證明與原本無異
本判決不得上訴
中    華    民    國    98    年    3     月    4     日
                                      書記官  李佳靜


司法院資訊處製作；財團法人民間司法改革基金會備份。
